【裁判字號】    90,重交上更(三),260
【裁判日期】    900920
【裁判案由】    過失致死
【裁判全文】
臺灣高等法院臺南分院刑事判決          九十年度重交上更(三)字第二六號  黎
      上  訴  人
      即  被  告  乙  ○  ○
      選任辯護人  林  國  明
右上訴人因過失致死案件，不服臺灣臺南地方法院八十四年度交訴字第六二號中華民
國八十四年九月十八日第一審判決（起訴案號：臺灣臺南地方法院檢察署八十三年度
偵字第六九四七、七一六一號），提起上訴，經判決後，由最高法院第三次發回更審
，本院判決如左：
      主      文
原判決撤銷。
乙○○無罪。
      理      由
一、公訴意旨略以：被告乙○○為大內汽車貨運股份有限公司砂石車司機，為從事駕
    駛業務之人，於民國八十三年六月十一日上午八時三十分許，駕駛ＩＷ－九六七
    號營業大貨車，沿台南市○○○街由北向南方向行駛，途經該街（運河上陸橋承
    天橋）與慶平路交岔路口右轉慶平路（往西）時，本應注意右前方狀況及兩車併
    行之間隔，並隨時採取必要之安全措施，以免因砂石車體積龐大造成與右側車輛
    擦撞之危險，按其情節又非不能注意，竟疏未注意車右前狀況，且右轉角度過小
    致與在右側行駛之機車間隔過小，因而車後輪擦撞沿慶平路向西行駛，甫過健康
    三街，由邱福港所騎乘車號ＮＨＦ－九七七號重機車之左照後鏡後，邱福港人車
    倒地，造成左顴顳骨部挫傷，因腦挫傷合併顱內出血，於當日上午九時許死亡。
    因認被告乙○○涉有刑法第二百七十六條第二項業務過失致人於死之罪嫌云云。
二、公訴人以上訴人即被告乙○○涉有前揭罪嫌，係以目擊證人李奇峰、李永文及陳
    金女之證述，且有道路交通事故調查報告表(一)、(二)各一紙及機車倒地現場照片十
    二張，而邱福港因本件車禍致腦挫傷死亡，經檢察官率同法醫師相驗屍體，製有
    相驗屍體證明書、驗斷書及勘驗筆錄可按，復經臺灣省車輛行車事故覆議鑑定委
    員會鑑定被告有過失等為其論據。訊據上訴人即被告乙○○固坦承當時伊載運砂
    石有經過前揭肇事地點，惟否認有前揭過失致人於死之犯行，辯稱，伊未撞被害
    人，依證人所述車禍發生時，應係在八十三年六月十一日上午八時四十分至八時
    四十五分之間，非八時三十分，依伊八時五十分卸土，推算肇事時點，伊不在肇
    事地點，目擊證人陳金女已指證非伊之車肇事，伊車車後所噴區域字，部分清晰
    可見，與肇事車輛特徵不符，採樣油漆碎片，與伊車油漆不符，而依陳金女所述
    ，肇事車與ＪＢ－一五一號類似，非伊車肇事，伊係那天早上未載運前換前輪，
    非載後才換，又因油壓管損壞，不能倒土，才未於下午載運，伊車於案發約經四
    個月才加高車斗，係為了生存才加高，因臺南縣業者不願雇用低車斗卡車，所以
    才加高，也向第四分局報備，伊車係於本件案發後第二天即為警方扣押，被查扣
    約六天，陳金女指認時係被查扣期間，當時未加高車斗，確非伊車肇事等語。
三、經查：
  (一)、依卷附之道路交通事故調查報告表(二)所繪之現場圖，慶平路為劃分快車道、機
      車及慢車道之道路，邱福港之重機車倒地之位置，係在慶平路北側慢車道與人
      行道間之延伸線上。而該機車刮地痕之起點，卻在該延伸線之北側，並非在慶
      平路之機車道或慢車道上正常行駛之路線上。證人李奇峰於偵查中證稱：機車
      與砂石車同一方向（偵字第六九四七號卷第十五頁背面）。被害人邱福港騎車
      行進之方向，與上訴人即被告所駕駛之大貨車行駛方向相同，且與警繪肇事現
      場圖相符。則被害人邱福港當時所騎機車應係由臺南市○○○街由北向南行駛
      ，非由慶平路自東向西行駛。
  (二)、公訴人及原審判決認定本件車禍發生之時間為八時三十分，係依臺南市警察局
      第四分局刑警隊刑案現場勘查報告記載之發現時間為所憑之證據。但依該勘查
      報告之記載（警卷第○五七號第十頁），發現人為洪有正，發現時間為八十三
      年六月十一日八時三十分。惟洪有正於警訊時證稱：「於今日早上八時四十五
      分許，我欲到慶平路上班，在南市○○區○○路與健康三街口處，看到有一名
      男子倒在路旁，身旁亦有一部輕機車倒地」等語（同上卷第六頁背面）。證人
      洪有正發現本件車禍之時間，為當日八時四十五分許，則該勘查報告發現時間
      欄之記載，即與事實不符。前述肇事地點屬市區○○路，案發當天為星期六，
      復係龍舟競賽預賽，往來行車必多，洪有正於當日上午八時四十五分發現被害
      人邱福港之人車倒在路旁，衡情，車禍應係甫於八時四十五分前不久發生。證
      人李永文、李奇峰於八十三年六月十一日於警訊之證述均一致證稱：係八十三
      年六月十一日上午八時四十分許（警卷第○五七號第七、八頁），目擊證人陳
      金女於本院前審證稱：八十三年六月十一日早上八時四十分左右，我是從慶平
      路由東向西行走，到健康三街轉北過承天橋，看到一輛砂石車由健康三街由北
      向南過承天穚右轉慶平路，砂石車過去看到機車人車倒地等語（本院上更(一)卷
      九四、九五頁）。綜上目擊證人所述，本件發生車禍時間當係八十三年六月十
      一日八時四十分許。本院本審傳喚到場處理警員甲○○，質以為何現場圖記載
      肇事時間為當日八時三十分？周員答稱，因時隔甚久，已忘記當初資料何來，
      惟曾赴警局勤務中心查詢，該中心亦已無當日報案資料等語。本院再向臺南市
      警察局第四分局函詢當日報案時間為何？該分局復稱已無法查詢等語，有該分
      局九十年六月四日南市警四刑字第九九一函在卷可考。核與證人甲○○所證已
      無資料可查之情形相符。又本院另向臺南市消防局函查當日救護車接獲報案及
      派遣時間，該局復稱，依緊急傷患送醫服務登記簿記載，本件救護車出勤時間
      為當日上午八時四十五分，惟因舊式表格無法顯示報案時間，僅列出勤時間及
      返隊時間，但緊急救護作業均採立即通報方式進行，凡接獲報案，立即派遣分
      隊出勤等語，有該局九十年八月廿三日九十消指字第一八００號函及附件登記
      簿影本存卷可按。是可知消防局係在當日上午八時四十五分前數分鐘接獲報案
      ，於八時四十五分派出救護車。核與前揭證人洪有正、李永文、李奇峰、陳金
      女所證發現機車倒地時間相符，故本件車禍發生時間係在當日上午八時四十分
      至四十五分間，應可認定。公訴人及原判決依前揭刑案現場勘查報告所載發見
      時八十三年六月十一日八時三十分，認定車禍時間為八時三十分，尚屬有誤。
  (三)、上訴人即被告乙○○於八十三年六月十二日即為臺南市警察局第四分局人員將
      人車帶回該局製作筆錄及扣押該車，至同年月十六日始由被告領回該車，有被
      告之訊問筆錄（警卷○五七號第一頁）及該局八十三年六月十六日簽呈暨領據
      影本在卷可按（另卷影印未編頁卷）。第一審判決於理由謂「依卷附之照片，
      被告砂石車後面『臺南縣』之字已生鏽剝落，難以辨識」云云，然依卷附之被
      告所駕車輛ＩＷ－九六七號之照片所示（第一審卷第十五頁），該車後檔板之
      區域字，「南縣」二字固已剝落不復見，惟尚清晰可見「台」字，是第一審判
      決前揭所述，與上開卷證資料不符，另證人李永文於警訊時證稱：我看見車子
      後面似有生鏽，沒有較明顯特徵，沒噴區域字，我當時有注意看號牌，但沒看
      到號牌（同上警卷第七頁背面）。證人李奇峰證稱：我僅看到該車之後面疑似
      藍色，沒噴字，沒看清號牌。該車看起來有一點舊，且後面沒噴字（同上警卷
      第八頁背面）。是證人李永文、李奇峰二人所稱該車後面沒有噴字，與被告所
      有ＩＷ－九六七號之貨車後檔板尚可清楚目視之「台」字情形不一致，尚難認
      係證人所指述之車，被告所辯非其肇事尚非無據。
  (四)、證人陳金女係在場之目擊證人，其於八十三年六月十五日二次警訊及指認供證
      ，伊未看見車子之顏色，亦未沒看見車牌；該輛砂石車（ＩＷ－九六七）車型
      （車框）較高，伊所看之車輛車身較高，且車框較低，該車型車身比九六七較
      長，顏色比該九六七之車輛顏色較重，（ＩＷ－九六七）與伊當天所看之車輛
      不相同等語（偵查卷第八、九頁）。據此，肇事車輛無論係車身高度、車框高
      度、車身長度，以及車身顏色均與上訴人即被告所有ＩＷ－九六七號車有異。
      雖證人陳金女在原審另證稱：「那車斗是中高，後來帶我去看的那一輛車，車
      斗較高‧‧‧警察讓我看的車斗較高，因警察沒與我說車斗換了，所以我說不
      是這輛車」等語（原審卷第七十二頁）。然查被告所有ＩＷ－九六七號貨車於
      八十三年六月十二日至同年月十六日經警查扣，已如前述，當時被告之貨車車
      斗尚未增高，則證人於八十三年六月十五日之指認，係在被告貨車被查扣期間
      ，因而證人於原審之證詞，並無礙於警訊之供證與指認。且證人陳金女於本院
      前審復證稱：「該部砂石車後面車斗未噴字，而後面車斗有六格，而該車可能
      跑過趟，因車子均是泥土」、「我警訊指認該輛車不像（指被告ＩＷ－九六七
      號），我所謂六格是指第一審卷第一四○頁背面之一張照片（即ＪＥ－二五九
      號），當時因下雨所以該車很髒」等語（本院交上更(一)卷第九五頁）。顯見目
      擊證人陳金女迭次證言均指非被告之車肇事。雖證人李奇峰、李永文於原審勘
      驗現場時供證：「是這型的」、「是這型沒錯（即與被告貨車同型）」（原審
      卷第三十九頁），惟同日證人李奇峰證稱：「我騎腳踏車載李永文，沒看清楚
      車型」，證人李永文亦證稱：「我看到時，車已走遠了」等語（見原審卷第三
      十八頁背面），彼二人在八十三年六月十一日案發當天於警局警訊筆錄時，警
      察問李奇峰：「你是否有看清該（砂）石車的車型，‧‧‧」，李奇峰並未回
      答車型，而李永文亦未回答車型為何，並謂：「‧‧‧該名婦人應該有看清該
      車型」。是其證詞前後矛盾。而證人李奇峰於八十四年十二月十一日在本院上
      訴審訊其「車子是否如本院卷第二十二頁之照片（即ＪＢ－一五一號車）情形
      ？（提示）時，李奇峰證稱：「車斗是這樣沒錯」（本院上訴卷第三十頁）。
      且證人李奇峰復於本院供證：「原審卷第一四○頁照片（即ＪＥ－二五九號）
      車輛很類似肇事車輛（本院交上更(一)卷第一三八頁）。經查ＪＢ－一五一號、
      ＪＥ－二五九號與ＩＷ－九六七號車車斗（框）之長度、高度、車框格之排數
      、格數及後檔板之格局均有不同（原審卷第一三八頁、第一四○頁、本院上訴
      卷第四十三頁），而證人均稱很類似，自難以證人李奇峰、李永文於原審勘驗
      時證稱：「是這型的」、「是這型沒錯」云云，即遽認係被告肇事。
  (五)、被告於原審辯稱，自肇事地點至工地裝載土之處，行車時間約三至五分鐘（如
      須排隊等候則更長），再由工地裝土處至鄭子寮卸土處（即證人陳淑芬登記處
      ）行車時間約二十分鐘（原審卷第二十六頁）。於本院上訴審供述：載一趟土
      之時間，約三十五分至四十分之間（本院上訴卷第十六頁）。核與證人即亦係
      在工地裝載及卸土之貨車司機哀春長於八十三年六月十一日警訊時供述相符。
      而證人即在卸土場登記卸土時間之陳淑芬於原審證稱：「聽說從育平路至卸土
      處大概半小時，有塞車是四十分」、「時間之登記，有的在倒完簽，有時進來
      就簽」（原審卷第二十九頁背面），核與證人即警員王志鑫提出之聯成環保工
      程有限公司卡車作業車次表影本（本院交上更(一)卷第一八四至一九二頁），各
      車次所載時間約三十分至四十分左右相符。復據同為載運砂石之證人哀信義於
      本院交上更(一)審供證：挖土上車約五分，倒土約一、二分，每輛車挖土需要為
      四、五分鐘等語（本院交上更(一)卷第五十三頁）；證人陳淑芬於本院交上更(一)
      審供證：「從文賢路到鄭子寮工地不用五分鐘」等語（本院交上更(一)卷第一三
      五頁）。本院交上更(一)審於八十六年六月十二日勘驗現場，命被告乙○○依八
      十三年六月十一日行車路線及原來速度行駛，雖因勘驗時非駕駛原來ＩＷ－九
      六七號之大貨車，而係駕駛小貨車，且當天小雨不斷，又文賢路至鄭子寮卸土
      處，因係泥土地泥濘不堪而未進入，尚非全屬正確，惟依當時行車路線為：卸
      土地點台南市北區鄭子寮重劃區○地○○○路－武聖路－和緯路四段－中華北
      路－安平路－健康三街－慶平路－育平路－台南市○○區○○路一八八號工地
      裝土，返回路線相同。本件車禍發生地點係健康三街與慶平路口，勘驗時依時
      速三十至四十公里，自肇事地點至裝土地點約四分鐘，而自裝土處至文賢路鄭
      子寮重劃區入口處，以時速四十至五十公里約十一分鐘（以上未列等候裝土時
      間及入口處至卸土處時間），有本院上更(一)審勘驗筆錄在卷可佐。依前揭證人
      所證，以挖土等車時間及重劃區入口處至卸土登記處依各約五分鐘計算，則肇
      事地點至卸土地點約需時二十五分鐘（即四加五加十一加五），而依卷附之聯
      成環保工程有限公司卡車作業車次表及該公司會計陳淑芬之證詞（警卷第九頁
      、第十四頁），可知上訴人即被告當日第一次卸土時間為八時五十分，則被告
      應於八時二十五分行經該肇事地點。惟揆之前述，本件車禍時間為當日八時四
      十分至四十五分許，依此推算，肇事時被告應不在肇事地點。
  (六)、上訴人即被告所駕駛之ＩＷ－九六七號營業大貨車，於案發翌日經警與被害人
      所騎機車查勘結果，就兩車周圍較可疑之擦痕採樣，採取被告大貨車保險桿右
      側微量藍色油漆與被害人機車車身藍色油漆，送請內政部警政署刑事警察局鑑
      驗結果：顏色、材質均明顯差異，二者彼此不符，有該局鑑驗通知書在卷足稽
      （偵查卷第二十一頁）。顯見被告之砂石車與被害人之機車並未碰撞；而檢察
      官再實際勘驗二車之結果，就被告大貨車前保險桿右側刮痕，與被害人機車車
      尾置物架刮痕比對，被害人機車車身較低，車尾置物架刮痕無法遭被告大貨車
      前右側撞及，有勘驗筆錄可佐（偵查卷第十頁），據此被告之大貨車未撞及被
      害人之機車，應無疑義。再依現場照片所示，肇事後被害人機車向左傾倒，車
      身後右側塑膠飾板脫落，後車牌亦脫落，且車牌右下角向內彎曲，可見被害人
      機車係右後方遭撞擊，以致車身右後側飾板脫落，車牌右下方因撞擊而向內彎
      曲並與車身分離，而機車則向左傾倒，並在地上造成六米長之刮地痕（相驗卷
      第五至八頁）。如前所述，經檢察官勘驗及兩車高度並可疑油漆痕比對，不可
      能係被告砂石車自被害人右後側追撞被害人機車造成；雖檢察官勘驗時，筆錄
      內有「遭車輪擦撞即有可能」。以及警方檢視被告大貨車右前輪胎，其中一顆
      螺絲頭斷裂而質問被告，被告供承車禍當日上午換了二個車輪。最高法院本次
      發回，就此質疑更換輪胎之可能性及螺絲頭斷裂與本件車禍有無關連。然如前
      述，被害人係遭外力自右後側撞擊，微論被告大貨車右前輪於前進中係滾動狀
      態，不可能將被害人機車號牌右下角撞向內彎曲；且如被告右前輪於前進中撞
      及被害人機車車身，其力道大至輪胎螺絲頭斷裂，被害人機車車身應有由上而
      下或由下而上之明顯撞擊痕，然本件被害人機車並無上述撞痕。因此，檢察官
      勘驗筆錄內「遭車輪擦撞即有可能」，與被告大貨車右前輪螺絲頭斷裂一顆，
      均不足為不利被告事實認定之依據。
  (七)、檢察官將本件送請臺灣省臺南區車輛行車事故鑑定委員會鑑定，惟該委員會以
      「本案肇事車輛行向不明，本會無據作鑑定」而未予鑑定，有該委員會八十三
      年十一月十一日南鑑字第八三○七二三號函影本在卷可按（偵查卷第二十五頁
      ）。而臺灣省臺南區車輛行車事故鑑定委員會則以「依警繪現場圖示及證人李
      奇峰在警、檢訊所稱均相吻合，認為邱機車係被陳砂石車由北往南於右轉往西
      時撞及」，固有該會八十四年一月九日交覆字第八三一九六一號函可按（見偵
      查卷第二十七頁）。惟查依警所繪現場圖並無確認係被告所為，又證人李奇峰
      於警、偵訊所述，前後矛盾及證詞並非確定，則該委員會據以認定係被告之車
      肇事，與前揭所述不符，尚難據以採信。
  (八)、被告乙○○於案發當天計卸土六次，第一次係當日上午八時五十分，最後一次
      係同日上午十一時五十分，並無間斷（警卷第十四頁卡車作業車次表）。故被
      告於偵查中所供：『十一日上午我換了二個車輪』（偵查卷第六頁），而辯稱
      係指當日上午六時三十分許，在出車至工地以前，先至臺南縣大內鄉更換前輪
      二輪胎，於同日上午七時許換好而言。上開更換前輪輪胎之舉，不足為不利被
      告之認定，已如前述。又原審以被告案發翌日在警訊中之供述對於案發當天被
      告所駕砂石車行經之路線，刻意迴避經過肇事路段，顯見情虛；又以被告於案
      發當天僅上午載完土後，即於下午返家休息，有違常情，益見情虛云云，資為
      不利被告事實認定之依據。然查若被告於案發當天第一趟車次前空車前往工地
      時即肇事，則理當即時逃逸，不必再至工地載運廢土，大可當天未出車或未至
      工地為卸責之依據，何須載土六趟（警局卷第十四頁）？又若為掩飾，亦大可
      載完全天，以免啟人疑竇；被告於警訊時即供稱因貨車的高壓油管漏油，在下
      土時無法下土，所以才載運六次後離開駛至官田鄉渡頭村三塊厝四十三號義泰
      溶接所更換高壓油管等語（警局卷第二頁），此有義泰熔接所八十三年六月十
      一日出具之估價單在卷可佐（最高法院八十六年字第六七二號卷第二十四頁）
      ，故當日下午未再出車，應無違常情。又被告另辯稱案發行經之路線，確係因
      前二天因無划龍舟預演，均行走安平路左轉華平路再右轉郡平路工地，而被告
      係外地人，對臺南市之街名並不熟識所致等語，則尚難僅以被告於警訊初次供
      述說錯案發行經路線即遽認被告於罪。
  (九)、告訴人以被告曾將肇事車輛之車斗加以改裝，果其確實係遭冤枉，則理應更加
      維護車輛原貌，以便日後供目擊者辨認，藉以洗刷冤情，豈有反其道而行，而
      認係被告肇事無訛云云。訊據被告固坦承於本件案發約四個月後有將ＩＷ－九
      六七號貨車車斗增高，惟辯稱：係為了生存才加高車斗，因臺南縣業者不願請
      低車斗卡車，所以才向第四分局報備加高等語。經查被告係於翌日即經警訊問
      並扣車，於同月十六日發還該車已見前述，發還前已請證人陳金女指認非被告
      之車肇事，亦見前述，復據證人即承辦本案之員警黃清泉於本院更(一)審供證：
      指認當時（陳金女指認）有拍照片附於警卷第二卷照片編號七以下所示（本院
      交上更(一)卷第一七一頁）。既已拍照存證，被告縱未於本件判決確定前保留原
      狀，逕將該車車斗加高，亦難據此認係畏罪情虛而認係被告之車肇事。
  (十)、又證人李奇峰於本院本院更(一)審針對車禍時間訊問時雖證稱：「早上八時多，
      當時我未帶手錶」（本院交上更(一)卷第一三八頁），又其於本院更(一)審訊問時
      ，經提示原審卷第一三六至一四○頁及警卷之各類型車輛照片，證稱與肇事車
      輛最類似者為警卷第二卷編號八即被告所駕之ＩＷ－九六七號車輛照片」（本
      院上更(一)審第四十三頁）；及證人哀信義於本院更(一)審到庭證稱：「時間應是
      八時到八時三十分那段時間發生車禍」等語（本院上更(一)審第五十三頁）。惟
      依一般常理以觀，一般人若於事件發生時，有特別注意發生時間，並看錶以確
      認時間，否則對於該發生時間，均不可能確定。上開證人李奇峰所稱早上八時
      多及證人哀信義所稱時間應是八時到八時三十分那段時間。上開證人李奇峰、
      哀信義所為之證詞，分別在本院更(一)審八十六年十月二十八日及八十六年五月
      二十日之訊問，距當時車禍發生時間已隔三年餘，除非有特別之記載，否則記
      憶再強之人，亦無法能夠將當時發生之時間確實記憶清晰，因而證人李奇峰、
      哀信義再於本院更(一)審所為關於時間之證述，應僅係約略概念之證詞，況證人
      哀信義於警訊中即車禍發生當日八十三年六月十一日所為之證述係不知車禍發
  生之時間，何能於事隔三年餘知道車禍發生之時間係在八時到八時三十分之理
      ，是本院認應以證人李永文、李奇峰於八十三年六月十一日當日所稱發生時間
      係八時四十分較為正確，因當時記憶深刻，且上開時間，與本院本審調查救護
      車出動時間為八時四十五分，推算如案發後即時經人報警，則案發時間亦應為
      八時四十分至四十五分間。因而證人李奇峰、哀信義於本院本院更(一)審所為關
      於案發時間之證詞亦無法作為被告乙○○不利之證據。
  (十一)、經本院更(二)審再傳訊證人李奇峰到庭證述亦稱「當時我只有聽到聲音，回頭只
      看見是一輛砂石車，不曉得是那家公司的」等語（本院交上更(二)卷第四十頁）
      ，及證人陳金女再到庭證稱「當時是下雨天，只有看見砂石車的後面，不知道
      砂石車的車身顏色，因為車子都是泥土」等情在卷（本院交上更(二)卷第六十五
      頁），亦無法證明係被告乙○○所駕之上開大貨車肇事所致。
五、綜上所述，被害人邱福港固係因砂石車肇事致死，惟揆諸前開說明，尚難認係被
    告所駕駛之車肇事，此外，復查無其他積極證據足資證明係被告肇事，是其尚屬
    不能證明犯罪。原審疏未詳查，遽予論罪科刑，並量處有期徒刑七月，尚有未洽
    。本件被告上訴否認犯罪，指摘原判決不當為有理由，應由本院予以撤銷改判，
    諭知無罪之判決。
據上論斷，應依刑事訴訟法第三百六十九條第一項前段、第三百六十四條、第三百零
一條第一項，判決如主文。
本案經檢察官王碧霞到庭執行職務。
中      華      民      國    九十    年      九      月      二十      日
                                  臺灣高等法院臺南分院刑事第六庭
                                      審判長法官  游    明    仁
                                            法官  蘇    重    信
                                            法官  陳    清    溪
右正本證明與原本無異。
檢察官如不服本判決，應於判決送達後十日內向本院提出上訴書。
                                      法院書記官  陳    明    芬
中      華      民      國    九十    年      九      月      二十      日


司法院資訊處製作；財團法人民間司法改革基金會備份。
